臺灣臺中地方法院民事判決　100年度訴字第1117號
原　　　告　陸李金雲
訴訟代理人　林玲珠　　律師
被　　　告　周子定
訴訟代理人　施瑞章　　律師
被　　　告　陳慧郡
上列當事人間請求塗銷抵押權登記等事件，本院於民國100 年11
月10日言詞辯論終結，判決如下：
    主      文
確認被告周子定對附表一、二所示不動產，由(1)台中市豐原區地
政事務所於民國96年豐登字第212920號收件、民國96年12月7 日
登記之普通抵押權不存在。(2)台中市豐原區地政事務所於民國97
年豐登字第180970號收件、民國97年11月4 日登記之普通抵押權
不存在。
被告周子定應將第1項抵押權登記予以塗銷。
確認被告陳慧郡對附表一、二所示不動產，由台中市豐原區地政
事務所於民國98年豐登字第095730號收件、民國98年7月7日登記
之普通抵押權不存在。
被告陳慧郡應將第3項抵押權登記予以塗銷。
訴訟費用由被告周子定負擔百分之六十一，餘由被告陳慧郡負擔
。
    事實及理由
一、被告陳慧郡經合法通知，無正當理由，未於最後言詞辯論期
    日到場，核無民事訴訟法第386 條各款所列情形，爰依原告
    聲請，由其一造辯論而為判決。
二、原告起訴主張：緣如附表一、二所示之土地、建物（下稱系
    爭不動產），原係訴外人陸昭雄（註：即原告之配偶）所有
    ，嗣陸昭雄於民國（下同）99年11月5 日死亡，由原告繼承
    取得，並於99年12月20日辦妥繼承登記。然系爭不動產卻遭
    被告周子定先後於96、97 年間分別設定如訴之聲明第1項所
    示之第2、3順位之抵押權，擔保債權金額各為新台幣（下同
    ）150萬元、100萬元；復於98年間遭被告陳慧郡設定如訴之
    聲明第3項所示之第4順位之抵押權，擔保債權金額為160 萬
    元。惟查，陸昭雄根本不認識被告2 人，雙方亦無任何債權
    、債務關係，前開3 件抵押權登記均係遭訴外人陸志誠（註
    ：原告之子）偽造文書而不法設定，對於陸昭雄自不生效力
    。分述如下：(1)訴外人陸志誠利用其父陸昭雄曾以系爭不動
    產向豐原信用合作社（註：嗣與三信商業銀行合併）設定貸
    款抵押權之機會，向陸昭雄祥稱：必須提供印鑑證明及印鑑
    予三信商業銀行辦理等語，致陸昭雄陷於錯誤於96年11月26
    日前往當時之台中縣豐原市戶政事務所申請印鑑證明後，連
    同印鑑交給陸志誠，嗣陸志誠另於陸昭雄住處竊取陸昭雄所
    有之系爭不動產所有權狀及竊取陸昭雄之身分證加以影印後
    ，隨於96年12月15日冒用陸昭雄之印鑑及名義於土地登記申
    請書及土地、建築改良物抵押權設定契約書而偽造文書後，
    至豐原地政事務所申請在系爭不動產設定150萬元之第2順位
    普通抵押權予被告周子定。同日訴外人陸志誠並冒用陸昭雄
    印鑑及偽造陸昭雄之簽名，簽發票號：CH475130號、面額15
    0 萬元之本票乙紙，用以向被告周子定借款。(2)訴外人陸志
    誠利用其持有陸昭雄之印鑑、系爭不動產所有權狀及身分證
    影本之際，於97年11月6 日前往豐原市戶政事務所冒領陸昭
    雄之印鑑證明後，隨於97年11月11日即持系爭不動產所有權
    狀，並冒用陸昭雄之上揭印鑑及名義於土地登記申請書及土
    地、建築改良物抵押權設定契約書，至豐原地政事務所申請
    在系爭不動產設定100萬元之第3順位普通抵押權予被告周子
    定。同日訴外人陸志誠並冒用陸昭雄印鑑及偽造陸昭雄之簽
    名，簽發票號：WG00000000號、面額100 萬元之本票乙紙，
    用以向被告周子定借款。(3)訴外人陸志誠利用同上開(2)點所
    述之機會，以相同方法，於98年7月23 日冒用陸昭雄之印鑑
    及名義於土地登記申請書及土地、建築改良物抵押權設定契
    約書而偽造文書後，委託代書馬方信至豐原地政事務所，申
    請在系爭不動產設定160萬元之第4順位普通抵押權予被告陳
    慧郡。同日訴外人陸志誠並冒用陸昭雄印鑑及偽造陸昭雄之
    簽名，簽發票號：WG0000000號、面額160萬元之本票乙紙，
    用以向被告陳慧郡借款。查前開3 次借款、簽發本票及抵押
    權設定之事宜，陸昭雄事前均不知情，亦不同意，該等行為
    均係訴外人陸志誠偽造文書及有價證券所為，直至99年6 月
    間陸昭雄因認身體不佳，欲立遺囑時，知悉上情，而對訴外
    人陸志誠提出偽造文書等之刑事告訴，經台灣台中地方法院
    檢察署以99年度偵字第24225號起訴，現由鈞院刑事庭以100
    年訴字第645 號審理中。按原告既為系爭不動產之所有權人
    ，而系爭不動產上又有上開不實設定之第2、2、4 順位之抵
    押權存在，致原告之私法上地位有受侵害之危險。甚且被告
    陳慧郡已向鈞院申請聲拍賣系爭不動產，經鈞院以100 年度
    拍字第78號淮許在案，是原告自有提起本件確認之訴之確認
    利益。又上開3 件抵押權之設定登記，既對陸昭雄不生效力
    ，則上開3 件抵押權之設定登記與實際狀態不符，對於原告
    之系爭不動產所權亦有妨害，本於抵押權之從屬性（從屬於
    債權），原告自得本於民法第767 條中段之規定，請求被告
    2人塗銷上開抵押權登記。訴之聲明：如主文第1至4 項所示
    。
三、被告周子定則以：訴外人陸志誠於96年12月持其父親即訴外
    人陸昭雄之印鑑、戶政機關所核發之印鑑證明、身分證及陸
    昭雄所有之房地所有權狀正本等文件資料，向被告表示其因
    曾有銀行退票紀錄，借貸不易，希望被告能借予金錢，並表
    示係陸昭雄之獨子，其父陸昭雄已同意，願意將平日即由陸
    志誠處理三信商銀貸款事宜之系爭房地為該筆借貸之擔保品
    ，然因其父臥病在床，故委託其全權代理相關設定抵押登記
    事宜，即與一般常情相符，倘非出於陸昭雄之授權，陸志誠
    即無可能執有陸昭雄印鑑章外，同時復持有印鑑證明、系爭
    房地之所有權狀正本及陸昭雄之身分證，遂基於善意幫忙，
    96年12月5 日於新華代書聯合事務所與陸志誠簽訂借款協議
    書，被告同日以現金借予陸志誠150 萬元，陸志誠亦簽發發
    票日：96年12月5 日，發票人：陸志誠、陸昭雄，票面金額
    ：150萬元，票據號碼：CH475130 號之本票乙紙予被告。被
    告因不諳抵押權設定相關事項，故委託郭新華代書辦理系爭
    房地之抵押權設定登記事宜，郭新華代書亦於同年12月7 日
    匯同陸志誠辦妥抵押權設定登記。復陸志誠於97年11月間再
    次持其父陸昭雄之印鑑、戶政機關所核發之印鑑證明、身分
    證及系爭房地所有權狀正本等文件資料，表示欲再被告借款
    ，此次與前次相同，其父亦同意以系爭房地為該筆借款之擔
    保品，然其父仍臥病在床，故委託其全權代理設定抵押權登
    記事宜，因陸志誠前於96年底曾代理其父辦理系爭房地抵押
    權登記事宜，期間均無任何爭議糾紛，被告於97年11月11日
    在新華代書聯合事務所與陸志誠簽訂借款協議書，並以現金
    借予陸志誠100萬元，陸志誠亦簽發發票日：97年11月11 日
    ，發票人：陸志誠、陸昭雄，票面金額：100 萬元，票據號
    碼：WG00000000號之本票乙紙予被告，被告亦同樣委託郭新
    華代書辦理系爭房地之抵押權設定登記事宜，郭新華代書於
    同年11月14日辦妥抵押權設定登記。陸昭雄以自己之行為，
    信賴其子陸志誠而交託其系爭不動產設定抵押權所必須使用
    之印鑑章及印鑑證明書，而陸志誠復持有系爭房地之所有權
    狀正本及身分證正本，加以陸昭雄與陸志誠為父子關係，系
    爭房地之銀行貸款事務早已委託由陸志誠處理，同意以系爭
    房地為其子陸志誠借款之擔保品，委託兒子外出辦理抵押權
    設定登記事宜，實足以一般善良第三人信賴陸志誠業因陸昭
    雄客觀上交託印鑑及印鑑證明書之事實，而認陸志誠也已取
    得陸昭雄之授權，陸昭雄確有表見之事實，其子陸志誠縱無
    代理權。然被告善意信賴其已有授與代理權於其子陸志誠，
    被告因之與陸志誠借貸金錢及設定抵押權登記，陸昭雄應負
    授權人責任，以保護被告之權益。是以，被告主張本件借貸
    及抵押權設定登記係為表見代理，本人即陸昭雄對善意第三
    人即被告應負授權人責任，本件原告以陸昭雄無向被告借款
    而起訴請求塗銷抵押權登記，洵屬無據，應予駁回。此外，
    縱陸昭雄對陸志誠之擅為處分系爭房地並不知情，系爭房地
    於陸昭雄死亡後，為陸志誠當然繼承，依民法第118 條規定
    ，陸志誠所為之無權處分亦於自始發生效力，則被告之抵押
    權自不因陸昭雄之不知情，而有應予撤銷之原因。再者，系
    爭房地於99年12月20日因分割繼承登記為原告所有，加以陸
    志誠明知其如將系爭房地歸由原告繼承，將陷自己於無資力
    狀態，顯然侵害被告之債權，被告依民法第244 條規定聲請
    撤銷。答辯聲明：原告之訴駁回。
四、被告陳慧郡則以：沒有借錢給陸志誠，我身分證借給黃俊騰
    使用。答辯聲明：駁回原告之訴。
五、查訴外人陸志誠（即債務人）未經其父陸昭雄同意，共同簽
    發上開（二）所述之3紙本票予被告2人收執，並擅自以陸昭
    雄（即債務人兼設定義務人）之名義，以如附表一、二所示
    之不動產為擔保，為被告2人分別設定150萬元、100萬元、1
    60萬元之上開（二）所述之第2、3、4 順位普通抵押權（註
    ：即被告周子定（第2、3順位）、陳慧郡（第4 順位），被
    告2 人均為抵押權人）等情，已據兩造所不爭執，並有卷附
    之附表一、二所示之不動產之土地、建物登記簿謄本及系爭
    3 紙本票影本可稽，自堪可信為真實。茲應予審究，亦為兩
    造所爭執者，厥為訴外人陸志誠有無經陸昭雄授權而簽發系
    爭3紙本票，並設定系爭第2、3、4順位之抵押權；若未經授
    權則是否有民法第169條表見代理之適用？
六、經查，證人陸志誠於本院審理時證稱：「（問）：有無向周
    子定借錢？（答）：有。（問）：是否開兩張本票給他，壹
    張150萬、壹張100萬？（答）：是的。（問）：有向被告陳
    慧郡借錢？（答）：沒有，我跟黃俊騰借錢，借了80萬元，
    開96萬的票。（問）：簽發這三張本票都是你與你父親陸昭
    雄為共同發票人？有無經過父親同意？（答）：是共同簽發
    ，但沒有經過父親同意。（問）：陸昭雄的簽名是誰寫？（
    答）：我寫的，印章不是父親給我，是放在家裡我拿的，並
    沒有告訴父親。」、「（問）：提供臺中市○○區○○段59
    -6地號土地及其上建物設定第2、3、4 順位抵押權，有無經
    過父親同意？（答）：沒有。」（本院100年7月28日審理筆
    錄）。又原告所指之上開（二）之事實，亦經台灣台中方法
    院檢察署檢察官以99年度偵字第24225 號起訴在案，現於本
    院刑事庭審理中，此有卷附之上開偵查事件起訴書可稽，並
    為被告所不爭執。是訴外人證人陸志誠為被告2 人分別設定
    上開（二）之第2、3、4 順位普通抵押權，顯未經訴外人陸
    昭雄授權之事實，可堪認定。
七、按代理人雖無代理權而為代理行為，但在一定要件下，交易
    相對人卻能對本人主張應負授權人的責任，此即學上所稱之
    表見代理。而關於此表見代理正當化之依據，一般求諸於權
    利外觀理論（可區分之三要件，即(1)代理權外觀之存在(2)可
    歸責於本人(3)相對人正當信賴）。而此理論係基於信賴原則
    所衍生之重要制度。民法第169 條所定：「由自己之行為表
    示以代理權授與他人，或知他人表示為其代理人而不為反對
    之表示者，對於第三人應負授權人之責任。但第三人明知其
    無代理權或可得而知者，不在此限。」亦即於上開權利外觀
    理論下分之三要件所構成。參諸，最高法院62年台上字第78
    2號判例要旨所示：「民法第169條所規定者為表見代理，所
    謂表見代理乃原無代理權，但表面上足令人信為有代理權，
    故法律使本人負一定之責任，倘確有授與代理權之事實，即
    非表見代理，自無該條之適用。」。是從權利外觀理論，「
    由自己之行為表示以代理權授與他人」，指本人以自己之行
    為創造出意定代理存在的外觀，所以可歸責於本人。又依同
    院40年台上字第1281號判例要旨所示：「民法第169 條關於
    由自己之行為表示以代理權授與他人者，對於第三人應負授
    權人之責任之規定，原以本人有使第三人信為以代理權授與
    他人之行為，為保護代理交易之安全起見，有使本人負相當
    責任之必要而設，故本人就他人以其名義與第三人所為之代
    理行為，應負授權人之責任者，須以他人所為之代理行為，
    係在其曾經表示授與他人代理權之範圍內為其前提要件。」
    表明代理行為與信賴有權代理之間，須有因果關係存在。經
    查，證人陸志誠於本院審理時證稱：「（問）：為何設定第
    2、3 順位抵押權與被告周子定及第4順位抵押權給被告陳慧
    郡，是你自己提供，還是被告要求？（答）：被告周子定及
    黃俊騰要求。」、「（問）：被告周子定及黃俊騰是否知道
    設定抵押權沒有經過你父親同意？（答）：他們都知道。」
    等語（本院100年7月28日審理筆錄）。是被告2 人既知訴外
    人陸志誠未經其父即陸昭雄，而以陸昭雄之名義為被告2 人
    設定系爭之第2、3．4順位抵押權，則依上所述，被告2人即
    欠缺正當信賴，本件自無表見代理之情事。次查，證人黃俊
    騰於本院審理時亦證稱：「（問）：他給你的票是不是另有
    壹個發票人陸昭雄？（答）：是，他拿給我時就有兩個發票
    人。（問）：是你要求兩個發票人的嗎？（答）：是我要求
    的，因為設定不動產是他父親的名字。」、「（問）：不動
    產設定時有無徵詢他的父親？（答）：沒有徵詢，但是陸志
    誠有出具同意委託書，所以我認為他父親應該曉得。」等語
    （本院100年9月1 日審理筆錄）。益證訴外人陸志誠以陸昭
    雄之名義為被告2人設定系爭之第2、3、4順位抵押權，被告
    2 人存有欠缺正當信賴之情形。是以，難認訴外人陸志誠於
    未授陸昭雄之同意下，而擅自以陸昭雄名義設定之系爭抵押
    權，存有民法第169條所謂表見代理之情事，被告2人據此而
    為上開（三）主張，謂陸昭雄應負本人之責任，於法即屬無
    據，自無理由。
八、次查，原告係如附表一．二所示之系爭不動產之所有權人，
    此有卷附之系爭土地、建物登記簿謄本可稽。本件系爭第 2
    、3、4順位抵押權之債務人兼設定義務人陸昭雄既未簽發系
    爭3本票予被告2人，則陸昭雄即對被告2 人未責有債務，且
    非設定義務人甚明。次按，抵押權之性質，係從屬於所擔保
    之債權而存在，此由「債之關係消滅者，其債權之擔保及其
    他從屬之權利，亦同時消滅」（民法第307 條）亦知。是原
    告本於抵押權之從屬性（從屬於債權）及所有權之作用，依
    民法第767 條中段之規定（即為附表一附表二），請求確認
    上開系爭第2、3、4 順位抵押權不存在，並進而請求塗銷上
    開主文第1及第3項所示之抵押權登記，於法均屬有據，自有
    理由，均應予以准許，爰為判決如主文第1至第4項所示。
九、本件原告係因分割繼承取得如附表一、二之系爭不動產，則
    本件自無被告周子定所稱存有民法第118 條之情形，另本件
    亦與被告是否可依民法第244 條規定提起撤銷訴訟，亦無關
    係。是被告周子定請求向台中市豐原地政事務所函調如附表
    一、二所示不動產之原始申請土地、建物移轉登記文件（含
    全體繼承人分割繼承協議書），即與本件之判斷無涉，自無
    必要，併予敘明。
十、據上論結，原告之訴為有理由，依民事訴訟法第385條第1項
    前段、第78條、第85條第1項，判決如主文。
中    華    民    國   100    年    11    月    30    日
                  民事第二庭    法  官  陳添喜
正本係照原本作成。
如對本判決上訴，須於判決送達後20日內向本院提出上訴狀。如
委任律師提起上訴者，應一併繳納上訴審裁判費。
中    華    民    國   100    年    11    月    30    日
                                書記官
~FO
附表一：
┌─┬────────────────┬─┬────┬──┬────┐
│編│           土地座落             │地│面    積│權利│所有權人│
│號├──┬────┬──┬──┬──┤目├────┤範圍│        │
│  │縣市│鄉鎮市區○ 段 ○○段│地號│  │平方公尺│    │        │
├─┼──┼────┼──┼──┼──┼─┼────┼──┼────┤
│1 │台中│豐原    │豐原│    │59-6│建│   105  │全部│陸李金雲│
└─┴──┴────┴──┴──┴──┴─┴────┴──┴────┘
附表二：
┌─┬──┬────┬────┬──────┬──┬────┐
│編│    │建物門牌│建築式樣│  建物面積  │權利│所有權人│
│  │    │        │主要建築│ (平方公尺) │    │        │
│  │建號│--------│材料及房├──────┤    │        │
│  │    │基地座落│屋層數  │各樓層面積及│範圍│        │
│號│    │        │        │樓層面積合計│    │        │
├─┼──┼────┼────┼──────┼──┼────┤
│1 │2322│豐原區中│住家用加│一層：50.55 │全部│陸李金雲│
│  │    │正路78巷│強磚造二│二層：71.59 │    │        │
│  │    │18號    │層      │騎樓：21.04 │    │        │
│  │    │--------│        ├──────┤    │        │
│  │    │豐原段  │        │合計：143.18│    │        │
│  │    │59-6    │        │            │    │        │
└─┴──┴────┴────┴──────┴──┴────┘